臺灣新竹地方法院民事裁定　　　　　　 93年度重訴字第115號
原　　　告　互利工業股份有限公司
法定代理人　謝煌模
被　　　告　王松桂
　　　　　　林秀美
上列當事人間請求清償借款事件，被告王松桂對於本院99年10月
19日裁定提起抗告，經臺灣高等法院以99年度抗字第1770號裁定
廢棄發回更審，本院裁定如下：
    主  文
本件應由謝煌模為原告互利工業股份有限公司之法定代理人承受
訴訟，並續行訴訟。
    理  由
一、按當事人法定代理人之代理權消滅者，訴訟程序在有法定代
    理人承受其訴訟以前當然停止；又訴訟程序於裁判送達後當
    然停止者，其承受訴訟之聲明，由為裁判之原法院裁定之，
    民事訴訟法第170條、第177條第3項定有明文。訴訟程序於
    判決送達後、提起上訴前，發生當然停止之原因，依民事訴
    訟法第177條第3項規定，當事人承受訴訟之聲明，尚且應由
    為裁判之原法院裁定之。茲訴訟程序於裁判送達前，甚至言
    詞辯論終結前，發生當然停止之原因，承受訴訟之聲明，尤
    應由為裁判之原法院裁定之，是為當然之解釋。如當事人不
    為承受訴訟之聲明，則應由原法院依民事訴訟法第178條規
    定依職權以裁定命其承受訴訟（最高法院76年度第10次民事
    庭會議決議參照）。
二、本件原告互利工業股份有限公司（下稱互利公司）於89年12
    月1日向經濟部申請解散登記，選任當時之董事陳雅莉為清
    算人，並於93年9月23日由陳雅莉以互利公司法定代理人之
    身分提起本件訴訟，請求被告等人清償借款，嗣本院於96年
    12月13日言詞辯論終結，同年月28日宣判等情，有經濟部89
    年12月1日經(89)中字第89535291號函、互利公司89年10 月
    7日股東臨時會會議紀錄附於台灣高等法院97年度重上字第
    78號卷內可稽（見該卷第159至161頁）。惟陳雅莉於本件訴
    訟進行中，經台灣彰化地方法院於94年5月11日以93年司字
    第18號裁定解任，喪失其法定代理權；同年6月22日，互利
    公司之董事王秀鳳呈報就任為清算人，並經彰化地方法院准
    予備查，有該法院93年度司字第18號裁定、民事庭95年2 月
    14日彰院鳴民信90年度司字第1號通知影本各1份附卷可參（
    見台灣高等法院98年度抗字第1656號卷第22頁至第24頁、台
    灣高等法院97年度重上字第78號卷第151頁）。惟互利公司
    之清算人王秀鳳又於95年2月7日具狀向彰化地方法院表示辭
    任清算人，並於同書狀內由陳雅莉一併呈報為清算人，復經
    彰化地方法院民事庭以95年2月24日彰院鳴民信90年度司字
    第1號通知載明原清算人王秀鳳業經辭任，陳雅莉聲報就任
    為互利公司清算人乙節，准予備查，亦有彰化地院民事庭前
    開影本1份附卷可按（見台灣高等法院97年度重上字第78 號
    卷第152頁至第153頁）。則自94年6月13日起至95年2月7日
    止，自應以王秀鳳為互利公司之清算人並承受訴訟（此部分
    業經本院於98年9月21日裁定由王秀鳳為原告互利公司之承
    受訴訟人確定）。至陳雅莉雖於89年10月7日經互利公司之
    股東臨時會選任為清算人，但於94年5月11日業經彰化地方
    法院93年度司字第18號裁定解任，則依非訟事件法第176 條
    第5款規定，陳雅莉已不得再選派為清算人，是其雖又於95
    年2月7日向彰化地方法院呈報就任清算人，亦不生選派或就
    任清算人之效力。至彰化地方法院民事庭雖於95年2月24 日
    以彰院鳴民信90年度司字第1號通知准予備查，惟參照最高
    法院92年度台抗字第621號裁定意旨，法院之准予備查處分
    ，並無實質上之確定力，自亦不影響本院前開之認定。
三、又公司之清算，以董事為清算人。但本法或章程另有規定或
    股東會另選清算人時，不在此限。公司法第322條定有明定
    。次按法定清算人（以董事為清算人者），係當然就任，無
    需清算人為就任之承諾，不發生清算人為辭任之意思表示是
    否須經公司同意之問題。經查，互利公司之董事有謝煌模、
    陳雅莉、王秀鳳等三人，有公司變更登記事項卡附卷可稽（
    見台灣高等法院97年度重上字第78號第163頁），惟陳雅莉
    業於94年5月11日經彰化地方法院93年度司字第18號裁定解
    任清算人職務，已不得再擔任清算人，已如前述，是於95年
    2月7日王秀鳳辭任互利公司清算人職務後，即當然應由互利
    公司之其餘全體董事即謝煌模、王秀鳳就任為清算人。再王
    秀鳳嗣於98年6月30日經彰化地方法院以98年度司字第37號
    裁定解任其法定清算人職務，業據本院調卷查明屬實，基於
    上開同一理由，其亦不得再為清算人；至互利公司雖於99年
    3月29日召開臨時股東會，選任股東陳勇仁為互利公司之清
    算人，並由陳勇仁出具就任同意書向彰化地方法院呈報自99
    年4月27日起就任為清算人，惟陳勇仁嗣已於同年8月30 日
    辭任清算人職務，並向彰化地方法院聲請解任，業據本院依
    職權向彰化地方法院調取該院99年度司司字第39號呈報清算
    人卷、99年度司字第15號解任清算人卷查明無訛，則自陳勇
    仁向互利公司為終止清算人職務之意思表示時起，該公司自
    應以董事謝煌模為唯一法定清算人，應無疑義。末查互利公
    司於本件訴訟委任有訴訟代理人，並賦予特別代理權（見本
    院卷一第27、83頁），是本件訴訟程序依民事訴訟法第170
    條及第173條前段規定，不因之而當然停止。惟原告所授與
    之訴訟代理權以一審級為限，原告委任之訴訟代理人張柏山
    律師、林溢根律師並未代為提起上訴，其等訴訟代理權於本
    院判決分別於97年1月7日、同年月17日判決送達後（見本院
    卷三第284、287頁），即歸消滅，訴訟程序即於斯時當然停
    止。
    本件於訴訟程序當然停止後，兩造未為承受訴訟之聲明，依
    前揭規定，自應由本院依職權命謝煌模為原告公司之法定代
    理人承受訴訟，並續行訴訟程序。
中    華    民    國   100    年    8     月    22    日
                  民事第二庭    法      官  楊明箴
以上正本係照原本作成。
如對本裁定抗告須於裁定送達後10日內向本院提出抗告狀。
中    華    民    國   100    年    8     月    22    日
                                書記官  林欣宜